臺灣高雄地方法院民事判決　　　　　　　95年度訴字第3024號
原　　　告　益泰國際環保科技股份有限公司
法定代理人　乙○○
訴訟代理人　陳忠勝律師
被　　　告　甲○○○○○○○○.
訴訟代理人　莊美玉律師
　　　　　　黃奉彬律師
上當事人間返還不當得利事件，本院民國96年7 月9 日言詞辯論
終結，判決如下：
    主  文
被告應給付原告新臺幣伍拾陸萬參仟陸佰柒拾玖元，及自民國九
十五年九月八日起至清償日止，按週年利率百分之五計算之利息
。
原告其餘之訴駁回。
訴訟費用由原告負擔十分之七，餘由被告負擔。
本判決第一項於原告以新臺幣壹拾捌萬捌仟元為被告供擔保後，
得假執行；惟被告如以新臺幣伍拾陸萬參仟陸佰柒拾玖元為原告
供擔保後，得免為假執行。
原告其餘假執行之聲請駁回。
    事  實及理  由
一、按訴狀送達後，原告不得將原訴變更或追加他訴，但擴張或
    減縮應受判決事項之聲明者，不在此限，民事訴訟法第255
    條第1 項第3 款定有明文。查原告起訴時，原聲明請求被告
    應給付原告新臺幣（下同）2,111,867 元，及自起訴狀繕本
    送達之翌日起至清償日止，按年息5%計算之利息，暨自民國
    95年9 月1 日起至遷讓房屋之日止，按月給付6,740 元；嗣
    於訴訟審理中，縮減為被告應給付原告1,887,683 元，及自
    起訴狀繕本送達之翌日起至清償日止，按年息5%計算之利息
    ，揆諸前揭規定，其訴之變更應予准許，先予敘明。
二、本件原告起訴主張：被告於93年1 月20日，與未經原告授權
    之訴外人戊○○簽訂買賣契約（下稱系爭契約），約定以1,
    800 萬元購買原告所有之門牌號碼高雄縣大寮鄉○○街27號
    -2之廠房與高雄縣大寮赤崁段潮州寮小段地號0000-000 0號
    之土地（以下合稱系爭不動產），被告並於交付50萬元定金
    後，即將其所有之彈簧床成品、未成品與相關材料堆放於系
    爭不動產內。嗣系爭契約因未得原告之同意，且戊○○復無
    買賣系爭不動產之權限，被告乃與戊○○合意解除系爭契約
    並返還訂金。詎被告堆放於系爭不動產內之物品卻未隨同契
    約解除而搬遷，雖被告稱戊○○同意其無償借用，惟戊○○
    並無無償出借系爭不動產之權限，故被告占有系爭不動產並
    無法律上之原因。原告於93年4 月28日發現上述事實後即多
    次催告，並於同年8 月26日發函催告被告於一個月內搬遷清
    理完畢，惟其卻遲至95年9 月26日始搬遷完畢，是其受有使
    用系爭不動產及無庸另行承租廠房之利益，而原告因此受有
    無法使用或出租系爭不動產遭占有部分之損害；況原告亦確
    有將未遭占有之部分出租與他人，如系爭不動產未遭被告佔
    用，原告將能出租更大面積以獲利，故被告確受有不當得利
    。另系爭不動產之買賣契約既係被告與戊○○簽訂，與原告
    無涉，且被告主張占有系爭不動產之權源係基於無償借貸契
    約，而非買賣契約，並無對待給付關係，自不生同時履行抗
    辯之問題。查系爭不動產租金經鑑定後每坪每月為225 元，
    而被告無權占有系爭不動產之面積約為290 坪，期間自原告
    發現被告無權占有後翌日起算至其搬遷完畢止，共28. 93月
    （93年4 月29日起至95年9 月26日止，共28月又28日，約為
    28.93 月），被告共受有1,887,683 元（290 ×225 ×28.9
    3 ＝1,887,682.5 ，小數點以下四捨五入）之利益。為此，
    爰依不當得利法律關係提起本訴。並聲明求為判決：(一)被告
    應給付原告1,887,683 元，及自起訴狀繕本送達之翌日起至
    清償日止，按年息5%計算之利息；(二)原告願供擔保請准宣告
    假執行。
三、被告則以：被告與第三人戊○○簽約購買系爭不動產，嗣於
    系爭契約解除後，因系爭不動產正經強制執行而被拍賣，戊○○乃同意被告無償使用系爭不動產至拍定止；戊○○當時
    係擔任原告公司實際之總經理，且經原告授權處理機器設備
    與工廠土地殘值販賣，故被告基於戊○○之同意而使用系爭
    不動產，自屬有權占有。況戊○○與原告實際之負責人余建
    橙於被告陸續堆放物品時即曾至系爭不動產處，卻均未表示
    反對，原告自應負表見代理責任，並應視為原告已默示同意
    被告使用系爭不動產。再者，原告既早已向主管機關辦理停
    業，廠房內已無任何水電設施，且內部多處破損，無法正常
    營運，系爭不動產顯係處於棄置荒廢中，因此即便被告有部
    分彈簧床放置於原告系爭不動產上，並未使原告現有財產因
    而減少，致原告受有損害，且原告公司所有之系爭不動產早
    因積欠銀行款項，而遭債權銀行聲請法院拍賣，廠房內之機
    器亦已出賣予他人，顯見原告之廠房於辦理停業後，已無出
    租予他人之可能，故原告並不因被告將部分彈簧床放置於廠
    房內，而有所失利益之可言。另被告與第三人戊○○簽訂買
    賣契約並交付50萬元定金，雖該買賣契約嗣後解除，惟原告
    遲至95年1 月12日始將訂金返還予被告，故被告亦得於原告
    返還訂金前主張同時履行抗辯權，而暫緩回復原狀。被告又
    以其實際占有系爭不動產之面積僅約15坪，其餘均係由原告
    放置大型機器，又系爭不動產中之廠房屋齡已有20年、屋頂
    破損、無水電供應，原告主張每坪租金225 元，並不合理等
    語，以資抗辯，並聲明求為判決：(一)原告之訴駁回；(二)如受
    不利判決，被告願供擔保請准免為假執行。
四、兩造所不爭執之事實：
（一）被告曾與訴外人戊○○，以被告及原告為契約當事人，就
      系爭廠房簽訂一買賣契約，被告並交付50萬元定金；其後
      該買賣契約經被告與戊○○合意解除，被告並已取回前所
      交付之50萬元定金。
（二）被告於簽訂契約後，曾有將其所有彈簧床放置於系爭不動
      產之內之事實（惟占用之面積有所爭執）。
（三）被告曾於93年8 月27日收受原告所寄發催告其搬遷之存證
      信函。
五、本件之爭執點應在於：
（一）訴外人戊○○有無代理原告出借系爭不動產之權利？如有
      ，則該借用契約何時終止？被告應於何時遷出？
（二）被告占有系爭不動產是否受有不當得利？
（三）若有，被告應返還利益之範圍？
    (一)系爭不動產遭被告占用之面積？
    (二)系爭不動產每坪之租金？
（四）被告得否以原告未返還買賣契約之定金50萬元，行使同時
      履行抗辯權，拒絕遷出？
六、本院之判斷：
（一）訴外人戊○○有無代理原告出借系爭不動產之權利？如有
      ，則該借用契約何時終止？被告應於何時遷出？
    (一)經查，訴外人戊○○雖非原告公司向主管機關登記之總經
      理或董事長，有原告公司變更登記表、經濟部商業司之公
      司登記資料及股東名冊在卷可稽（本院卷第96至100 頁）
      。惟原告曾於91年12月22日召開臨時股東會，於會中曾決
      議委託戊○○處理機器設備與系爭不動產工廠及土地殘值
      販賣，此有原告公司臨時股東會記錄及資產移轉委託書各
      1 份在卷可稽（見本院卷第70、71頁）。
    (二)雖原告否認上開股東臨時會會議記錄及資產移轉委託書之
      真正，惟證人即訴外人戊○○已於本院審理期間，來院證
      稱：之前曾擔任原告公司之總經理，直到公司結束營業前
      都是，又因為當時台開公司要拍賣我們大寮鄉○○路的廠
      房，在公司沒有辦法繼續經營的狀況下，要把廠房、土地
      與機器處理掉，就全權委託我處理，主要的工作，是要找
      人來買、幫忙協調等語（見本院卷第49頁），核與卷附之
      資產移轉委託書之內容相符。再參原告前曾對於訴外人戊○○，以其涉犯背信罪而向臺灣高雄地方法院檢察署提起
      告訴，告訴意旨即陳明訴外人戊○○涉犯背信罪之事實，
      係在擔任原告公司總經理任內，私自將系爭不動產出售予
      被告，並將工廠交由被告堆放彈簧床等物品等情（見本院
      卷第123 、124 頁）；而上述原告對訴外人戊○○所提起
      背信罪之告訴，經臺灣高雄地方法院檢察署檢察官偵查之
      結果，則因犯罪嫌疑不足，以該署以94年度偵字第2493號
      為不起訴處分，嗣經臺灣高等法院檢察署94年度上聲議字
      第311 號處分書駁回原告之再議聲請確定（見本院卷第64
      頁）。綜上，應可認訴外人戊○○確曾擔任原告公司實際
      之總經理，並受原告之委託，可全權處理機器設備與工廠
      土地殘值販賣相關事宜，上開股東臨時會會議記錄及資產
      移轉委託書應堪信為真，客觀上訴外人戊○○在獲處理系
      爭不動產之全權授權下，自有代理原告出借系爭不動產之
      權。
    (三)次按稱使用借貸者，謂當事人一方以物交付他方，而約定
      他方於無償使用後返還其物之契約；借用人應於契約所定
      期限屆滿時，返還借用物，未定期限者，應於依借貸之目
      的使用完畢時返還之；借貸未定期限，亦不能依借貸之目
      的，而定其期限者，貸與人得隨時請求返還借用物，民法
      第464 條、第470 條第1 項、第2 項定有明文。被告稱因
      其與戊○○簽訂之買賣契約解除，一時難覓處所堆放已搬
      入系爭不動產之物品，故與戊○○約定無償使用系爭不動
      產至拍定為止。惟據證人戊○○於95年10月16日言詞辯論
      期日中來院證稱：「‧‧‧我基於人情以及避免對方損害
      的因素，同意對方暫時借放」、「（問：你有無同意對方
      暫時借放多久？）我當時沒有告訴他可放多久」、「（問
      ：你同意對方暫時借放時，有無提出暫時同意借放的金額
      ？）沒有」、「（問：你有無明確告知被告李先生僅同意
      他放過年這段期間？）因為他跟我講，他正在進了一批貨
      ，又遇到過年，又在趕工，所以我才借他放，我那時心裡
      想，他應該會在過年之後會搬走，至於是否有明確告知他
      在過年之後就搬走，我已經不記得」（見本院卷第50、51
      頁）；是證人戊○○代理原告而同意被告無償使用系爭不
      動產，應未定有期限，且其與被告間對借貸之目的顯無共
      識，自無從依借貸之目的定其期限，故原告得隨時請求返
      還借用物。經原告催告被告於一個月內搬遷清理完畢，該
      催告函於93年8 月27日送達被告（見本院卷第19頁），故
      兩造間之使用借貸關係應至93年9 月27日止即失其效力，
      被告自應於該日前即將堆放於系爭不動產上之彈簧床予以
      遷離。雖原告又再稱早於93年4 月28日即要求被告遷離系
      爭不動產云云，並據證人即前曾為原告公司之員工丁○○
      於本院審理期間來院證述此情；惟因此部分之事實業據原
      告加以否認，又參以苟原告早於93年4 月28日即要求被告
      公司遷出，則在被告未加以遷出之情形下，原告豈有可能
      遲於4 個月後之同年8 月27日始再發存證信函要求被告遷
      離，其間無再為任何催告被告遷離之動作？顯見原告此部
      分之陳述，不可採信。
（二）被告占有系爭不動產是否受有不當得利？
    (一)按無法律上之原因而受利益，致他人受損害者，應返還其
      利益，民法第179 條定有明文。如前所述，證人戊○○既
      有代理原告出借系爭不動產之權，則被告因證人戊○○同
      意其無償借用，而占有系爭不動產，在被告未予終止該借
      用契約之前，自因有法律上之原因，而無不當得利。
    (二)惟兩造間之使用借貸關係，既應於93年9 月27日止即失其
      效力，已如前述，而被告卻遲至95年9 月26日始搬遷完畢
      ，此經證人即當時擔任原告公司警衛之丙○○於本院審理
      間，來院證述明確（見本院卷第54頁），是以被告無權占
      有系爭不動產之期間，應自93年9 月28日起至95年9 月26
      日止，共為23個月又30日。
    (三)雖被告辯稱原告之系爭不動產已無水電，亦無營運而處於
      棄置荒廢中，復遭法院拍賣，廠房內之機器亦已出賣予他
      人，已無出租予他人之可能，故原告並無所失利益云云。
      惟依不當得利之法則請求返還不當得利，以無法律上之原
      因而受利益，致他人受有損害為其要件，故其得請求返還
      之範圍，應以對方所受之利益為度，非以請求人所受損害
      若干為準，無權占有他人土地，可能獲得相當於租金之利
      益為社會通常之觀念（最高法院61年台上字第1695號判例
      意旨參照），被告既自93年9 月28日起至95年9 月26日止
      ，有無權占有部分系爭不動產之事實，客觀上自受有相當
      於租金之利益；況被告亦辯稱原告於系爭不動產內尚有堆
      置機器，顯見系爭不動產並非毫無經濟價值，故被告此部
      分之抗辯，自無足取。
（三）被告應返還利益之範圍：
    (一)系爭不動產遭被告占用之面積：
    1.依證人丙○○於本院審理及現場履勘之期間，來院所指證
      被告在系爭不動產內堆置不動產之區域，詳如附圖1 之複
      丈成果圖所示，經計算之結果，面積合計為344.82平方公
      尺，此有高雄縣大寮鄉地政事務所96年6 月12日寮地所二
      字第0960005116號函及隨函所檢送之複丈成果圖在卷可稽
      （見本院卷第356 、357 頁）。雖證人丙○○所為證述被
      告占用之位置，與卷內部分現場照片略有差異，惟大致相
      符（參見本院卷第357 頁之複丈成果圖，以及本院卷第14
      頁上方、16頁、18頁上方之照片，其中第14頁上方照片所
      示之位置，經本院現場履勘之結果，即為系爭不動產中之
      廠房大門入口處右側之位置，約略近於如附圖1 所示複丈
      成果圖中A1；另本院卷第16頁上方之照片所示之位置，亦
      約略近於附圖1 中所示A1之位置，僅係向左及向右拍攝之
      差異；再者本院卷第16頁下方所示之照片，約近於附圖1
      中所示A2之位置）。
    2.雖被告提出於95年9 月24日所拍攝之現場照片，欲證明證
      人丙○○所證述被告占用之面積不實（見本院卷第179 頁
      至第183 頁），並主張其占用之面積，以彈簧床墊布疋材
      料長、寬予以計算之結果，約僅15坪云云。然被告上開照
      片拍攝之日期，係95年9 月24日，為被告將原所堆放之彈
      簧床全數遷出系爭不動產，即95年9 月26日之前夕，因先
      前被告所堆放之彈簧床，數量非少，此觀原告所提出之照
      片即足證之（即本院卷第14、16及18頁），則在陸續遷出
      後之過程中，被告始拍攝作為證據，自無足作為其有利認
      定之處。再觀被告先前堆放彈簧床墊之狀況，並未擺放整
      齊，而係隨地擺放之情以觀，自不能以單純彈簧床墊之面
      積計算，作為占用面積之計算基準。又因證人丙○○所證
      述被告占用之面積，約僅占系爭不動產中廠房面積之1/3
      ，則由照片中所示原告原先仍放置於系爭不動產之機械數
      量以觀，客觀上亦無不合之處。
    3.另原告亦否認證人丙○○之上開證詞，認應以另一證人即
      原亦任職於原告公司之職員丁○○所證述，如附圖2 所示
      ，包括A 、B 、C 、D 之位置在內之面積云云。然證人丁○○於本院現場履勘時，原所指證原告公司堆放機器之位
      置，與現場照片有異，經本院提示照片後，始更改陳述（
      見本院卷第147 頁），再參證人丁○○雖證述如附圖2 中
      B 部分所示之空地，亦曾遭被告放置彈簧床墊云云，惟據
      被告所提出之照片顯示（見本院卷第180 頁），該處原係
      放置狗籠，並飼養犬隻，再參以彈簧床墊乃由布料所縫製
      ，衡情當不可能露天放置，故證人丁○○之證詞，並不可
      採。再者，原告主張如附圖2 中所示C 部分之位置，因係
      被告車輛進出之用地，亦應視為被告所占用，而獲有不當
      得利云云。然因此部分乃係系爭不動產中廠房大門出入之
      必要位置，被告先前既曾得原告代理人戊○○之同意，堆
      放彈簧床墊，則被告使用此部分之通道，自屬有據，在原
      告未能證明被告在借用契約終止後，仍有占用及使用此部
      分之用地，以堆放彈簧床墊之情形下，原告此部分之主張
      ，自難遽採；至於被告受原告催告後遷移所堆放之彈簧床
      墊，而使用此部分土地之舉，乃為必要之行為，苟原告刻
      意禁止被告使用此部分之土地，自屬權利濫用之行為，而
      無保謢之必要，是原告此部分之主張，自難遽採為其有利
      之認定。
    4.綜上，本院依調查證據之結果，認被告占用原告所有系爭
      不動產之面積，應依證人丙○○所證述為準，即應如附圖
      1 所示，合計為344.82平方公尺，折合為104.30805 坪（
      因1 平方公尺，等於0.3025坪，故計算式為：344.82×0.
      3025＝104.30805）。
    (二)系爭不動產每坪之租金？
      而系爭不動產經兩造合意送中慶不動產鑑定公司鑑定之結
      果，每坪每月之租金應為225 元，此有中慶不動產鑑定有
      限公司函及隨函附送之鑑定報告書1 份在卷可稽（見本院
      卷第333 頁至第335 頁），本院審酌中慶不動產鑑定公司
      在鑑定之過程中，已斟酌系爭不動產之坐落位置、現況、
      交通條件、區域環境及產業經濟活動等，並進行市場分析
      ，復蒐集附近同質性廠房之出租價格，以及發展遠景等，
      故其鑑定報告之內容應屬客觀而可採信。
（四）被告得否以原告未返還買賣契約之定金50萬元，行使同時
      履行抗辯權，拒絕遷出？
      按所謂同時履行之抗辯，乃因成立或履行上有牽連關係之
      雙務契約而生，倘雙方之債務，本於同一雙務契約而發生
      ，且其一方之給付與他方之給付，立於互為對待給付之關
      係者，始可主張同時履行抗辯。本件被告支付50萬元之定
      金，係基於系爭買賣契約，然原告請求被告遷出系爭不動
      產，係於終止借用契約後，本於所有權之法律關係，故被
      告請求返還前開買賣契約中之定金，與被告基於所有權之
      法律關係，請求返還所有物，並非基於雙務契約而生，故
      被告行使同時履行抗辯，自屬無據。
七、綜上所述，被告既自93年9 月28日起至95年9 月26日止，有
    無權占有部分系爭不動產，面積達104.30805 坪之事實，客
    觀上自受有相當於租金之利益，原告依不當得利之法律關係
    ，請求被告返還此部分之利益，自屬有據。經核被告因占用
    系爭不動產所獲得之利益，應為563,679 元【計算式：225
    ×104.30805 ×23＋（225 ×104.30805） ÷30×30＝563,
    679 】。原告在此範圍內之請求，為有理由而應予准許。原
    告逾此部分之請求，即無理由而應予駁回。
八、又兩造均陳明願供擔保，請准宣告假執行及免為假執行，經
    核就原告勝訴之部分，均無不合，爰分別酌定相當之金額准
    許之。至原告敗訴之部分，因其假執行之聲請即失所附麗，
    自應一併予以駁回。
據上論結，本件原告之訴為一部有理由，一部無理由依民事訴訟
法第79條、第390條第2項、第392條第2項，判決如主文。
中　　華　　民　　國　　96　　年　　7　　 月　　23　  日
                  民事鳳山分庭法　官　李怡諄
正本係照原本作成。
如不服本判決，應於送達後20日內，向本院提出上訴狀並表明上
訴理由，如於本判決宣示後送達前提起上訴者，應於判決送達後
10日內補提上訴理由書（須附繕本）。
中　　華　　民　　國　　96　　年　　7　　 月　　23　　日
                                書記官　林豐富
